【裁判字號】    92,訴,2272
【裁判日期】    920916
【裁判案由】    返還價金
【裁判全文】
臺灣臺中地方法院民事判決                 九十二年度訴字第二二七二號
    原      告  甲○○○
    訴訟代理人  楊榮富律師
    被      告  乙○○
右當事人間請求返還價金事件，本院判決如左：
    主    文
被告應給付原告新台幣壹佰壹拾陸萬陸仟陸佰元，及自民國九十二年八月二十二日起
至清償日止，按年息百分之五計算之利息。
訴訟費用由被告負擔。
本判決得假執行。
    事    實
甲、原告方面：
一、聲明：求為判決如主文第一項、第二項所示。
二、陳述：
（一）緣訴外人洪肇煌請求債務人即本件被告乙○○清償債務之強制執行事件，就坐
      落台中縣霧峰鄉○○段丁台小段一五七之七地號之土地（下稱系爭土地），面
      積四七平方公尺及其上建物即門牌號碼為台中縣霧峰鄉○○路四七九號，未辦
      保存登記之房屋（下稱系爭建物），予以查封拍賣，嗣由原告於九十二年一月
      九日以新台幣（下同）一百一十六萬六千六百元之總價拍定，並經繳足全部價
      金，而由法院執行處發給權利移轉證明書（台中地方法院九十年度執源字第九
      六○七號）。詎原告嗣後持上開權利移轉證明書，至稅捐機關辦理相關變更登
      記時，竟遭稅捐機關拒絕，並告知上開未辦保存登記之系爭建物為訴外人張慧
      敏所有。嗣經原告向地政機關查詢，方知系爭建物固原為被告所有，惟張慧敏
      早於七十四年十月二十八日因法院之拍賣取得，因該拍賣程序已終結，無從撤
      銷。
（二）按強制執行法上之拍賣固應解釋為私法上買賣之一種，即以債務人為出賣人，
      拍定人為買受人，執行法院即屬代債務人出賣之人，惟觀諸拍賣之目的、方法
      與程序，究與一般之買賣不同，是茍拍賣之物非債務人所有，非但無法達到藉
      由公權力執行債務人之財產，以滿足債權人債權之執行目的，更因公權力之行
      使而損害第三人之權益，故此時第三人不僅可提起第三人異議之訴，縱未提起
      或已逾時提起，其所為之拍賣程序仍屬無效，自與一般買賣契約之效力不因出
      賣之物為第三人所有而受影響者，迥不相同，此參司法院二十年院字第五七八
      號解釋、學者張登科著強制執行法第一九三頁均同此見解至明。準此，前揭拍
      賣之系爭建物，既非屬債務人乙○○之財產，而屬訴外人張慧敏所有，其所為
      之拍賣程序自屬無效甚明。原告自得依民法第一一三條、第一七九條之規定請
      求被告返還系爭建物之價金。
（三）復按不動產拍賣，拍賣物之買受人，就物之瑕疵固無擔保請求權，惟買受人仍
      得主張權利瑕疵擔保，是拍賣之不動產其中一部份茍為第三人所有，如合併拍
      賣之數不動產，有一不動產係第三人所有，致買受人不能取得該部分之所有權
      者，買受人得請求減少價金，如剩餘部分不能達原買受之目的者，得解除契約
      請求返還價金，此參學者張登科之前揭論著第三六七至三六八頁。經查原告之
      所以於前開拍賣程序出價競標，其目的乃在於執行處於拍賣公告上就系爭土地
      及其上之系爭建物合併拍賣，原告有得於拍定後取得系爭土地及建物所有權，
      而達充分使用系爭土地之目的。是系爭建物之所有權既然非屬被告所有，即令
      原告取得系爭土地之所有權，亦須容忍訴外人張慧敏所有之系爭建物繼續坐落
      在系爭土地上，蓋系爭土地及建物，原為被告所有，經張慧敏拍賣取得系爭建
      物，依最高法院之見解，應推論被告默許張慧敏繼續使用土地，亦即對被告所
      有之系爭土地享有租賃權，縱嗣後再由原告拍賣取得系爭土地，基於買賣不破
      租賃之原則，原告亦不得請求張慧敏拆除還地。準此，原告既無法取得系爭建
      物之所有權，就拍賣取得之剩餘系爭土地，自亦不能達買受之目的甚明，揆諸
      前揭說明，原告自得解除系爭土地之買賣關係，依民法第二五九條之規定，請
      求被告返還系爭土地之價金。原告並以本訴狀繕本之送達為解除系爭土地買賣
      關係之意思表示。
（四）系爭土地之拍賣，經原告解除後，自始不存在，而系爭建物之拍賣又屬無效，
      原告請求被告返還已繳納之價金一百一十六萬六千六百元及遲延利息，依法有
      據。
三、證據：提出本院九十年執源字第九六○七號強制執行事件第二次公開拍賣公告影
          本一份、權利移轉證明書影本一份、系爭建築改良物登記簿影本一份、中
          縣稅屯分房字第○九二○○○五七一三號函影本一份、本院九十年民執源
          字第九六○七號民事執行處函及民事進行單影本各一份、學者張登科著「
          強制執行法」第二一一頁、一九三頁、一九四頁、三六八頁影本各一份為
          證。
乙、被告方面：
壹、聲明：認諾上訴人之主張。
貳、陳述：系爭房屋確實是張慧敏的，本來是我的，後來被她買走，我有向她租，但
          是該土地仍是我的。
參、本院依職權調閱本院九十年度執源字第九六０七號執行案卷。
    理      由
一、按當事人於言詞辯論時為訴訟標的之捨棄或認諾者，應本於其捨棄或認諾為該當
    事人敗訴之判決，民事訴訟法第三百八十四條定有明文。查上訴人主張之事實，
    業據其提出本院九十年執源字第九六○七號強制執行事件第二次公開拍賣公告影
    本一份、權利移轉證明書影本一份、系爭建築改良物登記簿影本一份、中縣稅屯
    分房字第○九二○○○五七一三號函影本一份、本院九十年民執源字第九六○七
    號民事執行處函及民事進行單影本各一份為證，且經本院調閱本院九十年度執源
    字第九六０七號執行案卷查核屬實，其主張堪予採信。被告並於本院言詞辯論時
    為訴訟標的之認諾，法院即應不調查原告所主張為訴訟標的之法律關係是否果屬
    存在，而得以該認諾為被告敗訴之判決基礎（最高法院四十五年度台上字第三一
    號判例參照）。
二、按強制執行拍賣之不動產為第三人所有者，其拍賣無效（司法院二十年院字第五
    七八號解釋參照），本件拍賣系爭建物為訴外人張慧敏所有，則本院九十年度執
    源字第九六０七號執行事件就系爭建物所為之拍賣即無效，被告無法律上之原告
    ，受有原告給付建物部分價金之利益，致原告受有損害，自係不當得利；又原告
    拍得系爭建物所在之土地，須容忍訴外人張慧敏於其上為系爭建物之使用，顯不
    能達買受之目的，原告自得解除系爭土地之買賣關係。從而，原告依民法第一百
    十三條、第一百七十九條及民法第二百五十九條之規定，請求被告返還本件拍定
    價金一百一十六萬六千六百元及自訴狀繕本送達翌日即九十二年八月二十二日起
    至清償日止，按法定利率年息百分之五計算之利息，為有理由，應予准許。
三、本件係本於被告認諾所為之判決，依民事訴訟法第三百八十九條第一項第一款之
    規，依職權宣告假執行。
四、據上論結，本件原告之訴為有理由，依民事訴訟法第七十八條、第三百八十九條
    第一項第一款，判決如主文。
中      華      民      國    九十二    年      九      月      十六    日
                                  臺灣臺中地方法院民事第一庭
                                      法  官   吳  幸  芬
右為正本係照原本作成
如對本判決上訴須於判決送達後二十日內向本院提出上訴狀
中      華      民      國    九十二    年      九      月      十六    日
                                      書記官


司法院資訊處製作；財團法人民間司法改革基金會備份。
